最高法院刑事判決　　　　　　一○○年度台上字第五四九三號
上　訴　人　林永郎
選任辯護人 張績寶律師 
上列上訴人因常業詐欺案件，不服台灣高等法院台中分院中華民
國九十九年三月二十三日第二審判決（九十八年度上訴字第二一
七一號、九十八年度上易字第一六００號，起訴及追加起訴案號
：台灣台中地方法院檢察署九十六年度偵字第二八七七一號、九
十七年度偵字第一一六五、七二五六號、九十八年度偵字第六八
六二號），提起上訴，本院判決如下：
    主  文
原判決關於常業詐欺部分撤銷，發回台灣高等法院台中分院。
其他上訴駁回。
    理  由
一撤銷發回部分：
本件原判決維持第一審依修正前刑法論處上訴人林永郎常業詐欺
取財罪刑之判決，駁回該部分其在第二審之上訴（即原判決附表
一編號１至部分），固非無見。
惟按：(一)科刑之判決書，須將認定之犯罪事實翔實記載，然後於
理由內逐一說明其憑以認定之證據，以使事實與理由兩相一致，
方為合法。而詐欺罪之成立，以意圖為自己或第三人不法所有，
以詐術使人將本人或第三人之物交付為要件。所謂以詐術使人交
付，必須被詐欺人因其詐術而陷於錯誤，若其所用方法，不能認
為詐術，亦不致使人陷於錯誤，即不構成該罪。故認定行為人所
用之方法，係屬詐術，自應於犯罪事實內明確記載，並於理由內
說明其憑以認定之證據，始為適法。原判決以上訴人曾拜師修習
人生八字、命理、擇日五行及茅山法術，並開設「茅山易天筆命
學館」，在報紙刊登廣告招攬客戶，基於意圖為自己不法所有之
常業詐欺犯意，自民國九十二年一月間起至九十五年五月二日止
，於客戶向其尋求命理服務之際，伺機向客戶佯稱付費以茅山術
開壇作法，或養小鬼消災解厄，或喝符水求財，或使用黑狗血、
黑貓血祭祀等方式，可以解決彼等所面臨之感情、家庭、事業、
學業、運勢、身體健康等問題，使如其附表一編號１至所示之
陳永珍等人誤信彼等所面臨之困境，經由茅山術等方法即可獲得
圓滿解決，因而委託上訴人開壇作法，每作法一次，即收取新台
幣（下同）數千元至數萬元不等之代價，惟陳永珍等人祈求之事
項，均未實現，始知受騙，上訴人並恃以維生等情，因認其確有
常業詐欺犯行。似認上訴人向客戶表示付費以茅山術開壇作法，
或養小鬼消災解厄，或喝符水求財，或使用黑狗血、黑貓血祭祀
等方式，可以解決彼等所面臨之困境，即為其所施用之詐術。惟
原判決既認上訴人曾拜師修習茅山法術，而以茅山術、養小鬼、
喝符水、使用動物鮮血祭祀等方法祈福禳解，於一般之宗教活動
或民俗中，似屬存在，效驗如何，各說紛紜，倘無其他欺罔、恐
嚇等行為，應屬憲法保障宗教自由之範疇，尚難遽認為違法。上
訴人所使用之上揭方法，是否僅單純以其所稱之茅山術作法祭祀
？有無其他欺罔之行為？如何得認係屬詐術？自應於犯罪事實內
詳加記載，明白認定，並於理由內說明所憑之依據及其認定之理
由，始足為適用法令之依據。原判決就此既未於犯罪事實內明確
認定，理由亦未有任何說明，難謂無理由不備之違法。(二)原判決
認定上訴人常業詐欺所得為如其附表一編號１至所示之金額，
於理由中僅敘明係以各該編號所載被害人陳永珍等人於警詢、第
一審及原審審理時之供述為依據。惟其中證人王欽德（編號１０）
於警詢陳稱交付給上訴人二十萬元（見警卷三第六０頁背面），
於第一審審理時先後證稱「錢最後七、八萬元」、「共給付將近
十萬元左右，錢的問題我都忘記了」、「第一次是六千元，再來
是兩、三萬元，到底是多少遍我忘記了」、「我給被告的錢至少
有十萬元」（見第一審卷一第一一八、一一九頁），前後所供，
並不一致，原判決逕行認定為十萬元，另黃致和（編號）於警
詢陳稱交付一萬八千元（見警卷三第九三頁背面），於第一審證
稱至少二萬一千元（見第一審卷二第八六頁背面），黃建財（編
號）於警詢稱交付六千元（見警卷三第一０四頁），第一審證
稱八千元（見第一審卷二第八八頁），先後所陳，亦非一致，原
判決採認其等在第一審所供較高之金額，均未說明取捨證據之理
由，亦嫌理由不備。(三)交互詰問，屬人證調查證據程序之一環，
與證據能力係指符合法律規定之證據適格，亦即得成為證明犯罪
事實存否之證據適格，其性質及在證據法則之層次並非相同。而
被告以外之人於審判外之言詞或書面陳述，除法律有規定者外，
不得作為證據，刑事訴訟法第一百五十九條第一項定有明文。所
謂法律有規定者，即包括同法第一百五十九條之一至第一百五十
九條之五所規定傳聞證據具有證據能力之例外情形。故如欲採被
告以外之人於審判外之言詞，即如警詢或檢察官偵查中之言詞為
證據時，必須符合法律所規定之例外情形，方得認其審判外之陳
述有證據能力，並須於判決中具體說明其符合傳聞證據例外可信
之情況及心證理由，並非因其已到庭具結作證經交互詰問後，其
審判外陳述即當然取得證據能力。原判決以證人陳永珍、廖盈傑
、張炳枝、張卓玉、賴源滄、張仁謀、林紋煉、黃福建、黃裕稜
、王欽德、張坤棠、林昱安、羅亦斯、吳正雄、黃致和、姚蕙心
、黃建財、蕭德民、劉恆洲、郭梁、覺振富、吳全永、洪聖傑
、廖震東、歐茂昌、蕭嘉瑩、曾美嬌（改名余穎欣）、盧思方等
人經第一審及原審審判期日傳喚到庭，與上訴人行交互詰問程序
，直接言詞審理檢視其證詞，故其等於警詢之供述，對於上訴人
當然已取得作為證據之資格云云，自屬違誤。上訴意旨，指摘原
判決該部分不當，非無理由，應認有撤銷發回更審之原因。
二上訴駁回部分：
按刑事訴訟法第三百七十六條所列各罪之案件，經第二審判決者
，不得上訴於第三審法院，法有明文。本件上訴人另犯詐欺取財
二十一罪（即原判決附表一編號至部分），原審係依刑法第
三百三十九條第一項論處罪刑，核屬刑事訴訟法第三百七十六條
第四款之案件。依首開說明，既經第二審判決，自不得上訴於第
三審法院，上訴人猶復提起上訴，顯為法所不許，應予駁回。
據上論結，應依刑事訴訟法第三百九十五條前段、第三百九十七
條、第四百零一條，判決如主文。
中    華    民    國  一○○  年    十    月    六    日
                      最高法院刑事第七庭
                          審判長法官  石  木  欽  
                                法官  洪  佳  濱  
                                法官  段  景  榕  
                                法官  周  煙  平  
                                法官  洪  兆  隆  
本件正本證明與原本無異
                                      書  記  官  
中    華    民    國  一○○  年    十    月   十一   日
                                                    Ｍ